臺灣高等法院民事判決
                                    107年度重上字第608號
上  訴  人  伊利企業有限公司


法定代理人  林邱清燕
訴訟代理人  王聖舜律師
複代理人    郭乃寧律師
被上訴人    張明詩（兼被選定人）


            許森棋（兼被選定人）  


共      同
訴訟代理人  劉智園律師
上列當事人間請求返還土地等事件，上訴人對於中華民國107年5
月9日臺灣臺北地方法院105年度重訴字第1345號第一審判決提起
上訴，本院於109年3月11日言詞辯論終結，判決如下：
    主      文
上訴駁回。
第二審訴訟費用由上訴人負擔。
原判決主文第一項更正為：上訴人應將坐落臺北市○○區○○段○○段
00000地號土地上如附圖所示甲乙丙丁及ABCD區域內面積合計49.
6平方公尺之補板拆除，並依臺北市政府工務局67年使字第169號
使用執照壹層竣工平面圖所示回復原狀後，將如附圖所示上開區
域面積合計83.38平方公尺之土地返還予被上訴人及選定人暨其
他共有人。
原判決主文第二項更正為：上訴人應給付被上訴人及選定人新臺
幣壹佰捌拾肆萬壹仟伍佰參拾貳元，及自民國一百零五年十二月
八日起至清償日止，按年息百分之五計算之利息；暨自民國一百
零五年十月一日起至返還前項土地之日止，按月給付被上訴人及
選定人新臺幣參萬捌仟肆佰零柒元。
    事實及理由
一、本件如原判決附表一、二所示有共同利益之人原選定原判決
    附表一所示許森棋、張明詩、畢翰中等3人為全體進行訴訟
    提起本件訴訟，經原審判決上訴人敗訴，上訴人不服提起上
    訴，於本院審理中，前開被選定人畢翰中，經終止選定（畢
    翰中仍選定許森棋、張明詩為被選定人），業據被上訴人具
    狀陳明（見本院卷第209頁)，並為上訴人所不爭執，合於民
    事訴訟法第41條、第42條規定，應予准許，合先敘明。
二、被上訴人主張：被上訴人及原判決附表一所列編號3畢翰中
    、附表二所列禾佳貿易有限公司等37人之選定人（下合稱選
    定人）係坐落臺北市ＯＯ區○○○○○○○○○○（下稱系爭大廈）之部
    分區分所有權人，上訴人則為系爭大廈1樓之區分所有權人
    。上訴人未經系爭大廈全體區分所有權人同意，無權占用該
    大廈住戶共有之系爭大廈坐落基地臺北市○○區○○段○○段000○
    0地號土地（下稱系爭土地）如附圖所示甲乙丙丁及ABCD區
    域之法定空地，面積83.38平方公尺（下稱系爭法定空地）
    ，並擅自拆除2樓陽台內緣垂直投影1樓位置所在RC牆壁，於
    1、2樓間增建面積合計49.6平方公尺之補板（下稱系爭補板
    ），以增加其1樓室內營業空間出租他人使用，侵害其他共
    有人之所有權；且無法律上原因而受有利益，伊及選定人自
    得請求拆除系爭補板還地，並返還伊及選定人就系爭土地應
    有部分比例計算之不當得利等情，爰依民法第767條第1項、
    第821條、第179條規定，求為命上訴人拆除系爭補板，並按
    臺北市政府工務局67年使字第169號使用執照壹層竣工平面
    圖所示回復原狀後，返還占用土地予伊及選定人暨其他共有
    人，並給付伊及選定人自起訴日回溯5年期間（即自100年10
    月17日起至105年9月30日止）相當於租金之不當得利共計新
    臺幣（下同）184萬1,532元，及自起訴狀繕本送達翌日即10
    5年12月8日起加付法定遲延利息；暨自105年10月1日起至返
    還土地之日止，按月給付被上訴人及選定人3萬8,407元之判
    決。並於本院答辯聲明：上訴駁回。
三、上訴人則以：系爭大廈原始興建規劃時，即以分管契約約定
    左右天井即系爭法定空地由1樓房屋所有權人使用；縱無明
    示分管契約，由1樓使用執照竣工圖之設計可知，左右天井
    標示1、4、5之部分為落地玻璃鋁門窗，依工程契約圖說，
    分別為門號1、4、5之「門」，可開啟以進出左右天井，各
    共有人亦有默示同意由1樓之所有權人使用，伊非無權占用
    。又被上訴人及選定人請求拆除系爭補板回復原狀，屬權利
    濫用。另請求相當於租金之不當得利亦屬過高等語，資為抗
    辯。並於本院上訴聲明：㈠原判決廢棄。㈡被上訴人及選定人
    在第一審之訴及假執行之聲請均駁回。
四、查，㈠上訴人為系爭大廈1樓區分所有權人，被上訴人及選定
    人為系爭大廈之部分區分所有權人；㈡系爭大廈坐落基地即
    系爭土地為被上訴人及選定人、上訴人暨其他住戶所共有。
    被上訴人及選定人就系爭土地之權利範圍合計為36335/8208
    0；㈢上訴人占用系爭土地中之系爭法定空地，並於1、2樓間
    增建系爭補板，規劃為其1樓室內空間使用等情，有臺北市
    政府工務局67年使字第169號使用執照壹層竣工平面圖、土
    地登記謄本、系爭補板及規劃為1樓室內空間使用之照片、
    系爭大廈2樓建物勘測成果表可稽（見原審卷㈠第9頁、第11
    至27頁、第32至34頁、第131至134頁），復經原審會同兩造
    及臺北市中山地政事務所測量人員至現場履勘無誤，有勘驗
    筆錄、現場照片、土地複丈成果圖、被上訴人及選定人106
    年5月1日民事調查證據聲請狀及臺北市中山地政事務所106
    年7月3日北市中地測字第10631189700號函足憑（見原審卷㈠
    第136至143頁、第153頁、第156至159頁、第172頁），並為
    兩造所不爭執，堪信為真實。
五、本件應審究者為㈠被上訴人及選定人依民法第767條第1項、
    第821條規定，請求上訴人拆除系爭補板，並按臺北市政府
    工務局67年使字第169號使用執照壹層竣工平面圖所示回復
    原狀後，返還占用土地予伊及選定人暨其他共有人，是否有
    理？㈡被上訴人及選定人依民法第179條規定，請求上訴人給
    付自起訴日回溯5年期間（即自100年10月17日起至105年9月
    30日止）相當於租金之不當得利共計184萬1,532元，並加付
    法定遲延利息；暨自105年10月1日起至返還土地之日止，按
    月給付被上訴人及選定人3萬8,407元，是否有理？茲分別論
    述如下：
　㈠被上訴人及選定人依民法第767條第1項、第821條規定，請求
    上訴人拆除系爭補板，並按臺北市政府工務局67年使字第16
    9號使用執照壹層竣工平面圖所示回復原狀後，返還占用土
    地予伊及選定人暨其他共有人，是否有理？　
　　⒈按所有人對於無權占有或侵奪其所有物者，得請求返還之
      。對於妨害其所有權者，得請求除去之。有妨害其所有權
      之虞者，得請求防止之。民法第767條第1項定有明文。又
      未經共有人協議分管之共有物，共有人對共有物之特定部
      分占用收益，須徵得他共有人全體之同意。如未經他共有
      人同意而就共有物之全部或一部任意占用收益，他共有人
      得本於所有權請求除去其妨害或請求向全體共有人返還占
      用部分。再按以無權占有為原因，請求返還土地者，占有
      人對土地所有權存在之事實無爭執，而僅以非無權占有為
      抗辯者，土地所有權人對其土地被無權占有之事實無舉證
      責任，占有人自應就其取得占有係有正當權源之事實證明
      之（最高法院72年度台上字第1552號、85年度台上字第11
      20號判決意旨參照）。本件系爭土地為被上訴人及選定人
      、上訴人暨其他共有人所共有，上訴人於其中占用系爭法
      定空地並增建系爭補板等情，已如前述，則上訴人抗辯其
      有權占用系爭法定空地，既為被上訴人及選定人所否認，
      上訴人自應就此有利於己之事實負舉證責任。
　　⒉上訴人雖以系爭土地於64年7月4日由林利錟取得所有權，
      林利錟復於65年11月2日以買賣為原因移轉登記予敬業建
      設股份有限公司（下稱敬業公司），敬業公司再於67年11
      月1日起陸續移轉登記予承購戶；系爭土地上之系爭大廈
      ，乃林利錟、沙榮峰出資委託台灣馥記營造股份有限公司
      （下稱馥記公司）興建，原始規劃興建時，即以分管契約
      約定系爭大廈左右天井即系爭法定空地由1樓房屋所有權
      人使用，此為被上訴人及選定人所明知，渠等為林利錟、
      沙榮峰之直接或間接受讓人，該分管契約對於渠等應繼續
      存在。退步言之，縱敬業公司未與各承購戶明文約定左右
      天井由1樓所有權人使用，惟依1樓使用執照竣工圖之設計
      可知，左右天井標示1、4、5之部分為落地玻璃鋁門窗，
      依工程契約圖說，分別為門號1、4、5之「門」，可開啟
      以進出左右天井，敬業公司移轉系爭大廈予各區分所有權
      人時，各共有人就左右天井有默示之合意成立分管契約由
      1樓所有權人使用等為由，主張其有權占有系爭法定空地
      云云，並提出工程契約、土地登記謄本、臺北市政府地政
      局土地開發總隊網頁資料、1樓竣工圖節錄、工程圖說節
      錄、系爭大廈建造執照所附門表及門型圖、天井補板其上
      排風口照片、天井補板其上排水孔照片、財政部國有財產
      局臺灣北區辦事處函、土地所有權狀及地籍圖謄本、委託
      書、建造執照申請書及土地使用同意書、建造執照、使用
      執照申請書、土地登記簿（見原審卷㈠第68至75頁、原審
      卷㈢第30至36頁、第144至145頁、第161至162頁、本院卷
      第81至140頁），及舉證人林利錟在原審之證詞（見原審
      卷㈢第2至5頁）為證。惟查：
　　　⑴依上訴人提出之林利錟、沙榮峰與馥記公司簽訂之工程
        合約，記載林利錟、沙榮峰等58戶興建系爭大廈，工程
        交由馥記公司承包（見原審卷㈠第68至75頁），再參以
　　　　65年11月2日林利錟移轉系爭土地所有權登記予敬業公
        司，而其上之系爭大廈，於66年6月4日建造起造人變更
        為除敬業公司、沙榮峰、林利錟外，尚有中聯信託投資
        股份有限公司等36人，66年10月11日系爭大廈竣工，67
        年7月11日敬業公司陸續移轉土地所有權予大廈承購戶5
        0多人等情，有卷附土地及建物登記謄本、建造執照、
        使用執照申請書、起造人名冊、土地登記簿可證（見原
        審卷㈡第12至334頁、原審卷㈢第164至171頁、本院卷第9
        1至140頁），足見系爭大廈興建完成連同土地出售予承
        購戶後，系爭土地共有人至少50幾人，上訴人所提上開
        證物，並不能證明該等共有人有約定系爭法定空地由1
        樓房屋所有權人使用之事實，自難認系爭大廈興建之初
        或興建完成後有與系爭土地共有人間簽訂分管契約，協
        議系爭法定空地由1樓房屋所有權人使用之情。上訴人
        抗辯系爭土地上之系爭大廈，乃林利錟、沙榮峰出資委
        託馥記公司興建，原始規劃興建時，即以分管契約約定
        系爭大廈左右天井即系爭法定空地由1樓房屋所有權人
        使用，此為被上訴人及選定人所明知，渠等為林利錟、
        沙榮峰之直接或間接受讓人，該分管契約對於渠等應繼
        續存在云云，不足以取。
　　　⑵衡諸證人林利錟於原審證稱上訴人當初由其設立，後來
        交給其太太林邱清燕經營等語（見原審卷㈢第2頁），足
        見證人林利錟與上訴人有利害關係，證詞難免偏頗上訴
        人，客觀上難期據實以告。又證人林利錟雖於上訴人訴
        訟代理人詢問：系爭大廈1樓的天井及後院是否歸1樓管
        用？答稱：是。然與其另證稱：我不知道系爭大廈1樓
        有天井；我不清楚買賣契約有寫到天井及後院歸1樓使
        用；我實在不記得敬業公司是否同意1樓使用天井及後
        院；我不知道大樓興建時地主有幾位；我不記得大樓共
        幾戶；我不記得房屋或買賣契約內容有分管契約等語（
        見原審卷㈢第3至7頁），明顯矛盾，且徵諸林利錟為系
        爭土地共有人及系爭大廈起造人之一，原始取得系爭大
        廈12樓之1、12樓之4建物所有權（見原審卷㈡第107至10
        9頁），如敬業公司就系爭法定空地有與其他共有人達
        成分管協議，林利錟自無不知之理，但其卻稱向敬業公
        司購買1樓房屋時不記得有無分管協議約定（見原審卷㈢
        第5頁），有違常情；另由林利錟證稱天井補板係因樓
        上很多人抽菸往下丟，所以出賣人敬業公司就將天井樓
        板補起來，其購買時天井樓板就已經補起來等語（見原
        審卷㈢第3頁），可知敬業公司係因樓上住戶將煙蒂往下
        丟，才於1、2樓間增建系爭補板，上訴人辯稱系爭大廈
        原始規劃興建時，即以分管契約約定系爭法定空地由1
        樓房屋所有權人使用云云，顯非實在，故證人林利錟在
        原審之證詞，無從為有利於上訴人認定。此外，上訴人
        不能舉證證明系爭土地當時之共有人為何人，渠等於何
        時訂立分管契約，分管範圍如何，渠等之繼受人為何應
        受該分管契約之拘束之事實。是其抗辯系爭土地共有人
        間有協議系爭法定空地由1樓房屋所有權人使用之明示
        分管契約存在，自非可採。
　　　⑶又按共有物分管契約，雖不以訂立書面為要件，明示或
        默示均無不可，然默示之意思表示，係指土地共有人之
        舉動或其他情事，足以間接推知其效果意思者而言，若
        單純之沉默，則除有特別情事，依社會觀念可認為一定
        意思表示者外，不得謂為默示之意思表示。上訴人雖抗
        辯依1樓使用執照竣工圖之設計可知，左右天井標示1、
        4、5之部分為落地玻璃鋁門窗，依工程契約圖說，分別
        為門號1、4、5之「門」，可開啟以進出左右天井，敬
        業公司移轉系爭大廈予各區分所有權人時，各共有人就
        左右天井有默示之合意成立分管契約由1樓所有權人使
        用云云。然按系爭大廈所留左右天井之法定空地，屬於
        建築基地之一部分，旨在使建築物便於日照、通風、採
        光等，以增進使用人之舒適、安全與衛生，縱於天井設
        有鋁門窗可通往1樓，或僅係預留作為整理打掃該空間
        或其他備用，尚不足以證明共有人間有何默示合意由1
        樓房屋所有權人使用，上訴人此部分所辯，並無可採。
        另被上訴人及選定人主張伊等並非全部知悉左右天井遭
        上訴人占用，且依系爭大廈使用執照7樓竣工平面圖，
        並非每戶格局都臨左右天井，例如7樓本號及出電梯左
        方面對梯廳之該戶建物等，以其坐落格局因未臨左右天
        井，無從知悉該天井遭占用之情事等語，業據其提出系
        爭大廈使用執照柒層平面圖為證（見原審卷㈢第121頁、
        本院卷第195頁），並非無據，上訴人復不能舉證證明
        系爭土地當時之共有人為何人，渠等分管範圍如何，有
        如何默示之意思表示，而非單純之沈默，足以推知渠等
        訂立分管契約，渠等之繼受人為何應受該分管契約之拘
        束之事實。自不能以系爭補板存在多年，即認社區住戶
        已默認分管協議。上訴人抗辯存有默示分管協議，亦不
        可取。
　　　⑷上訴人另抗辯若依被上訴人及選定人主張拆除系爭補板
        回復原狀，將造成伊所有1樓室內空間難以為有效之利
        用，被上訴人及選定人訴請返還系爭法定空地所得利益
        甚微，卻造成伊莫大損害，屬權利濫用云云。惟按民法
        第148條第1項所稱權利之行使，不得以損害他人為主要
        目的者，係指行使權利，專以損害他人為目的之情形而
        言，若為自己之利益而行使，縱於他人之利益不無損害
        ，然既非以損害他人為主要目的，即無該條項規定之適
        用（最高法院45年台上字第105號判例參照）。本件系
        爭法定空地本不屬上訴人所有1樓房屋使用範圍，難認
        其因未能使用系爭法定空地受有何損害，且上訴人將系
        爭法定空地規劃為其1樓室內空間使用並出租他人營業
        牟利，已侵害其他共有人之所有權，被上訴人及選定人
        為保護系爭土地所有權之完整性，起訴請求上訴人拆除
        系爭補板並返還占用土地予全體共有人，其權利之行使
        ，並非以損害上訴人為主要目的，並無權利濫用之情事
        。上訴人抗辯被上訴人及選定人權利濫用，應無可取。
      ⑸依上所述，上訴人占用系爭法定空地興建系爭補板既無
        合法權源，自應認係無權占有，從而，被上訴人及選定
        人依民法第767條第1項、第821條規定，請求上訴人拆
        除系爭補板，並按臺北市政府工務局67年使字第169號
        使用執照壹層竣工平面圖所示回復原狀後，返還占用土
        地予被上訴人及選定人暨其他共有人，洵屬有據。
　㈡被上訴人及選定人依民法第179條規定，請求上訴人給付自起
    訴日回溯5年期間（即自100年10月17日起至105年9月30日止
    ）相當於租金之不當得利共計184萬1,532元，並加付法定遲
    延利息；暨自105年10月1日起至返還土地之日止，按月給付
    被上訴人及選定人3萬8,407元，是否有理？　　
　　⒈按無法律上之原因而受利益，致他人受損害者，應返還其
      利益，依其利益之性質不能返還者，應償還其價額，民法
      第179條、第181條但書分別定有明文。又無權占有他人土
      地，可能獲得相當於租金之利益，為社會通常之觀念（最
      高法院61年台上字第1695號判例參照）。查上訴人自60幾
      年間起無權占有系爭法定空地，已如前述，則其係無法律
      上原因受有使用該地之利益，致被上訴人及選定人受有不
      能使用該地之損害，依上說明，被上訴人及選定人請求上
      訴人給付自起訴日起回溯5年期間（即自100年10月17日起
      至105年9月30日止）按被上訴人及選定人就系爭土地應有
      部分比例計算之不當得利，及自105年10月1日起至返還土
      地之日止，按月給付被上訴人及選定人就系爭土地應有部
      分比例計算之不當得利，洵屬正當。
　　⒉次按城市地方租用基地建築房屋之租金，依土地法第105條
      準用同法第97條規定，以不超過土地申報總價額年息百分
      之十為限。又基地租金之數額，除以基地申報地價為基礎
      外，尚須斟酌基地之位置，工商業繁榮之程度，承租人利
      用基地之經濟價值及所受利益等項，以為決定。查被上訴
      人及選定人請求上訴人返還相當於租金之價額，未能證明
      系爭土地出租建屋之合理租金數額，乃主張參酌前開土地
      法之規定以定之，堪可採取。觀諸系爭土地坐落於臺北市
      ＯＯ區ＯＯＯ路Ｏ段，屬臺北市精華地段，附近商業繁榮，交通
      便利，生活機能良好，並上訴人將其1樓房屋（含系爭法
      定空地）、地下室出租予訴外人達森國際有限公司營業使
      用，每月租金35萬元，有土地登記謄本、原審勘驗測量筆
      錄、照片、房屋租賃契約書及公證書可考（見原審卷㈠第1
      1至27頁、第136至143頁、第178至187頁），本院審酌上
      情，認上訴人應返還相當於租金之價額，按土地法第97條
      規定，以系爭土地申報地價總價年息10%計算為當。查系
      爭土地申報地價於100至105年間如原判決附表三所示（參
      原審卷㈠第85至87頁之地價第三類謄本），依此計算結果
      ，系爭法定空地自100年10月17日起至105年9月30日止相
      當於租金之不當得利數額為415萬9,983元（計算式詳如原
      判決附表三），被上訴人及選定人就系爭法定空地之權利
      範圍合計為36335/82080（如原判決附表一、二所示），
      是被上訴人及選定人請求上訴人給付自100年10月17日起
      至105年9月30日止相當於租金之不當得利數額為184萬1,5
      32元（計算式：4,159,983元×36335/82080＝1,841,532元
      ，元以下四捨五入），及加付自起訴狀繕本送達翌日即10
      5年12月8日（見原審卷㈠第57頁）起至清償日止之法定遲
      延利息；暨自105年10月1日起至返還土地之日止，按月給
      付被上訴人及選定人3萬8,407元（計算式：83.38㎡×124,8
      66元×10%÷12×36335/82080＝38,407元），應屬有據。上訴
      人抗辯其僅使用天井補板下方之1樓空間，未使用補板上
      方至12樓之空間範圍，被上訴人僅得依其使用範圍之比例
      即12分之1為請求，且其將1樓（含天井）及地下室面積合
      計1,163.32平方公尺以每月租金35萬元出租，經換算每月
      出租天井之租金收益為1萬4,923元（350,000元÷1,163.32
      ㎡×49.6㎡＝14,923)，被上訴人上開請求相當於租金之不當
      得利，顯屬過高云云，殊非可取。
六、綜上所述，被上訴人及選定人依民法第767條第1項、第821
    條、第179條之規定，請求上訴人拆除系爭補板，並按臺北
    市政府工務局67年使字第169號使用執照之壹層竣工平面圖
    所示回復原狀後，返還占用土地予被上訴人及選定人暨其他
    共有人，並給付被上訴人及選定人184萬1,532元，及自105
    年12月8日起至清償日止，按年息5%計算之利息；暨自105年
    10月1日起至返還土地之日止，按月給付被上訴人及選定人3
    萬8,407元，為有理由，應予准許。原審為上訴人敗訴之判
    決，並無不合。上訴意旨指摘原判決不當，求予廢棄改判，
    為無理由，應予駁回。此外，原判決判命上訴人應返還系爭
    法定空地（即如附圖所示甲乙丙丁及ABCD區域面積合計83.3
    8平方公尺）部分，於原判決附圖標示畫「斜線」以示該部
    分，顯有誤載之錯誤，此為兩造所不爭（本院卷第303頁、
    第376至377頁），爰依民事訴訟法第232條第1項規定，逕予
    更正如主文第三項所示，以資適法；又原判決判命上訴人給
    付相當於租金之不當得利部分，應係給付被上訴人及選定人
    ，逕予更正如主文第四項所示，以資明確。
七、本件事證已臻明確，兩造其餘之攻擊或防禦方法及所用之證
    據，經本院斟酌後，認為均不足以影響本判決之結果，爰不
    逐一論列，附此敘明。
八、據上論結，本件上訴為無理由，爰判決如主文。
中　　華　　民　　國　 109　　年　　3 　　月　　25　　日
                  民事第二十二庭
                        審判長法  官  張靜女
                              法  官  湯美玉
                              法  官  曾部倫
正本係照原本作成。
如不服本判決，應於收受送達後20日內向本院提出上訴書狀，其
未表明上訴理由者，應於提出上訴後20日內向本院補提理由書狀
（均須按他造當事人之人數附繕本）上訴時應提出委任律師或具
有律師資格之人之委任狀；委任有律師資格者，另應附具律師資
格證書及釋明委任人與受任人有民事訴訟法第466條之1第1項但
書或第2項（詳附註）所定關係之釋明文書影本。如委任律師提
起上訴者，應一併繳納上訴審裁判費。
中　　華　　民　　國　　109 　年　　3 　　月　　25　　日
　　　　　　　　　　　　　    書記官  鄭兆璋
附註：
民事訴訟法第466條之1（第1項、第2項）：
對於第二審判決上訴，上訴人應委任律師為訴訟代理人。但上訴
人或其法定代理人具有律師資格者，不在此限。
上訴人之配偶、三親等內之血親、二親等內之姻親，或上訴人為
法人、中央或地方機關時，其所屬專任人員具有律師資格並經法
院認為適當者，亦得為第三審訴訟代理人。